【裁判字號】    94,訴,1860
【裁判日期】    950810
【裁判案由】    拆屋還地
【裁判全文】
臺灣板橋地方法院民事判決              94年度訴字第1860號
原      告  甲○○
訴訟代理人  周仕傑律師
複  代理人  林聖鈞律師
被      告  乙○○
訴訟代理人  胡美慧律師
被      告  丙○○
上列當事人間請求拆屋還地事件，本院於民國95年7 月3 日言詞
辯論終結，判決如下：
    主  文
被告乙○○、丙○○(1)應將坐落台北縣中和市○○段801 地號土
地上如附圖C 部分所示2 層磚造房屋面積28.56 平方公尺拆除，
並將土地返還予原告；(2)應將坐落同段803 地號土地上如附圖A
部分所示1 層磚造房屋面積24.31 平方公尺及B 部分所示2 層磚
造房屋面積3.9 平方公尺拆除，並將土地返還予原告及全體共有
人。
被告乙○○(1)應將坐落台北縣中和市○○段803 地號土地上如附
圖H 部分所示鐵皮房屋面積16.73 平方公尺拆除，並將土地返還
予原告及全體共有人；(2)應將坐落同段801 地號土地上如附圖J
部分所示鐵皮房屋面積1.01平方公尺拆除，並將土地返還予原告
。
訴訟費用由被告乙○○負擔8 分之5 ，餘由被告丙○○負擔。
本判決第1 項於原告以新臺幣100 萬元為被告乙○○、丙○○供
擔保後，得為假執行。但被告乙○○、丙○○如以新臺幣300 萬
元為原告供擔保後，得免為假執行。
本判決第2 項於原告以新臺幣32萬元為被告乙○○供擔保後，得
為假執行。但被告乙○○如以新臺幣94萬元為原告供擔保後，得
免為假執行。
    事實及理由
一、原告主張：坐落臺北縣中和市○○段801 地號之土地為原告
    單獨所有；另同段803 地號之土地則為原告與訴外人林鈁鈴
    、林張樣、林金治、財政部國有財產局及臺北縣政府所共有
    ，原告現應有部分為27分之2 （起訴時原告就該筆土地持分
    原為27分之1 ，然嗣後原告復另行取得部分所有權，故目前
    原告就該筆803 地號土地持分已變更為27分之2）。 經查被
    告乙○○、丙○○所有門牌號碼臺北縣中和市○○路165 巷
    9 號未經保存登記之1 、2 層磚造房屋（稅籍編號：000000
    00000 ）占有801 地號土地如附圖C 部分所示（為2 層磚造
    房屋）面積28.56 平方公尺，及803 地號土地如附圖A 部分
    所示（為1 層磚造房屋）面積24.31 平方公尺、B 部分所示
    （為2 層磚造房屋）面積3.9 平方公尺；另在旁之被告乙○
    ○所有鐵皮屋亦占有803 地號土地如附圖H 部分所示面積16
    .73 平方公尺，及801 地號土地如附圖J 部分所示面積1.01
    平方公尺；上開未經保存登記房屋及在旁鐵皮屋，既未得原
    告及其他全體共有人之同意，而坐落於原告及其他共有人所
    有之前揭土地上，被告無正當之占有權源，自屬無權占有。
    爰依民法第767 條、第821 條之規定，請求被告拆除臺北縣
    中和市○○路165 巷9 號房屋及在旁鐵皮屋占用原告及其他
    共有人土地部分，並將如附圖C 、J 部分土地返還原告、如
    附圖A 、B 、H 部分土地返還予原告及全體共有人。並聲明
    ：(1)如主文第1 、2 項所示；(2)願供擔保請准宣告假執行。
二、被告則以：(1)系爭房屋係由被告乙○○之父陳沛然（已歿）
    於民國90年12月贈與被告2 人，該屋為陳沛然、陳樹（乙○
    ○之祖父）於52年起陸續興建，屋齡迄今分別計40餘年、20
    餘年，被告受贈後並無為之增減，然數十年前因地界線未明
    ，被告先人興建時僅約略知悉土地位置，惟正確位址不明，
    歷經土地重測後，鄰地所有權人數十年來未向被告及其先人
    提出異議或任何主張，被告亦迄今始知悉系爭房屋佔用鄰地
    所有人土地，合先敘明；(2)惟系爭房屋乃被告乙○○1 家人
    賴以為居住之唯一處所，上有高堂下有幼子，就逾越建築占
    用原告801 地號土地之部分，被告願以公告地價向原告價購
    之，至於803 土地部分，因為道路預定用地，日後若政府因
    拓寬馬路之需，被告亦願配合辦理。在此之前，被告亦曾向
    803 地號土地所有權人之一台北縣政府（持分108 分之56）
    提出價購逾越建築部分以補其損失，惟均未見其回應，被告
    並非不思補償。至於系爭房屋右側鐵皮房屋部份，被告乙○
    ○則願自動拆除配合；(3)因系爭土地均屬旱地，亦無法作為
    他用，然系爭房屋卻為被告1 家6 口唯一棲息之處，企盼原
    告同意被告以公告地價補償之，倘系爭房屋遭拆除，被告損
    失頗鉅，而原告勉強收回系爭地號801 土地，亦無增逾價值
    ，至於803 地號土地，原告為27分之1 權利之共有人，對土
    地使用方式較無置喙餘地，勉強收回亦無法利用之，原告倘
    執意拆除，顯有權利濫用之餘；(4)系爭房屋之鄰地801 、8
    03地號土地，原告之前手丁○○，早已知悉被告有越界建築
    之事，斯時未提出異議，依民法第796 條之規定，鄰地所有
    人不得請求土地所有人移去或變更其建築物，易言之，鄰地
    所有人不得依第767 條之規定，行使所有權物上請求權，請
    求拆除越界之房屋與交還占有之土地，而有容忍土地所有人
    使用其土地之義務，鄰地所有權縱有轉讓，該土地之受讓人
    ，亦須同樣承受此項義務等語置辯。並聲明：(1)原告之訴及
    假執行之聲請均駁回；(2)如受不利判決，願供擔保請准宣告
    免為假執行。
三、原告主張其為系爭801 地號土地所有人及803 地號土地之共
    有人，被告乙○○、丙○○共有臺北縣中和市○○路165 巷
    9 號未經保存登記之1 、2 層磚造房屋占有801 地號土地如
    附圖C 部分所示（為2 層磚造房屋）面積28.56 平方公尺、
    803 地號土地如附圖A 部分所示（為1 層磚造房屋）面積24
    .31 平方公尺、B 部分所示（為2 層磚造房屋）面積3.9 平
    方公尺；另在旁之被告乙○○所有鐵皮屋亦占有803 地號土
    地如附圖H 部分所示面積16.73 平方公尺、801 地號土地如
    附圖J 部分所示面積1. 01 平方公尺之事實，業據原告提出
    土地登記謄本2 件為證，並經本院會同台北縣中和地政事務
    所人員至現場勘驗屬實，製有勘驗筆錄暨複丈成果圖附卷可
    稽，且被告亦不爭執，自堪信為真實。
四、被告固以前詞置辯，惟查：
（一）按「民法第796 條所謂土地所有人建築房屋逾越疆界，係
      指土地所有人在其自己土地建築房屋，僅其1 部分逾越疆
      界者而言。若其房屋之全部建築於他人之土地，則無同條
      之適用」，最高法院著有28年上字634 號判例可參。查本
      件被告所有之土地為臺北縣中和市○○段804、834、835
      地號土地，此為被告所自承，而系爭地上物（測量結果共
      計有98.03 平方公尺，即如附圖所示A 、B 、C 、D 、E
      、F 、G 、H 、I 、J 之總合）之絕大部分均建築於他人
      之土地上，僅有0.06平方公尺坐落於被告所有804 地號土
      地（即G 部分）及0.46平方公尺坐落於被告所有834 地號
      土地上，是被告所搭建之系爭地上物僅有0.52平方公尺係
      建築在自己土地上，有97.51（98.03－0.52＝97.51 ）平
      方公尺（即如附圖A 、B 、C 、D 、E 、F 、H 、J 部分
      ）係建築在非自己所有之土地上（比例僅有5/1000），揆
      諸上開說明，本件被告所搭建之系爭地上物即應無民法79
      6 條規定適用之餘地。
（二）次按「又鄰地所有人知越界情事而不異議，此項知與不知
      ，並非依客觀情事定之，而係依鄰地所有人個人之情事而
      定，且於越界建築當時不知其事，而於建築完竣後始知其
      情事者，仍無本條之適用」，亦有最高法院72年台上字第
      4734號判決足憑。本件被告並未明確指出原告係於何時知
      悉土地被無權占用，縱被告曾向台北縣政府主張價購以補
      其損失，亦未能以此證明原告何時知悉系爭土地遭被告無
      權占有之情事。是就原告知悉被告越界建築而不即提出異
      議乙事，被告顯未盡其舉證責任。
（三）又系爭地上物構造主要為一般磚造之2 層樓建築，依固定
      資產耐用年數表其耐用年數僅25年，而該建物建造迄今屋
      齡已屆40年，剩餘價值不高；反觀被告所占用之2 筆土地
      （台北縣中和市○○段801 、803 地號），其公告現值均
      為每平方公尺新台幣（下同）5 萬2,800 元，如以被告占
      用原告土地之實際面積74.51 平方公尺計算，原告可得利
      用土地之價值為393 萬4,128 元，並非毫無價值之土地。
      且原告對於上開803 地號土地返還之請求，係要求被告返
      還該筆土地予原告及全體共有人，縱使原告僅持分27分之
      1 （原告就該筆803 地號土地持分現已變更為27分之2 ）
      ，原告仍係為共有人全體之利益所為之請求權行使，並非
      僅為原告1 人之利益而為；況收回該筆803 地號土地，原
      告得申請開闢成道路供中和市民公眾通行之用，且原告所
      有之另筆同地段838 地號土地之開發，亦可利用803 地號
      土地之道路用地配合。再被告係占用原告單獨所有之801
      地號土地，對於該筆土地原告仍有完整之使用收益權限，
      足徵原告請求被告拆除無權占有之系爭地上物所可取得之
      利益，顯然高於被告所受之損失，故被告抗辯原告之權利
      行使乃權利濫用云云，亦屬無據。
五、按「所有人對於無權占有或侵奪其所有物者，得請求返還之
    。對於妨害其所有權者，得請求除去之。有妨害其所有權之
    虞者，得請求防止之」、「各共有人對於第三人，得就共有
    物之全部為本於所有權之請求。但回復共有物之請求，僅得
    為共有人全體之利益為之」，民法第767 條、第821 條分別
    定有明文。查被告既係無權占有原告單獨所有及與其他共有
    人共有之系爭土地，揆諸上開說明，原告自得請求被告拆屋
    還地予原告及共有人全體。
六、從而，原告依民法第767 條、第821 條規定，請求被告乙○
    ○、丙○○(1)應將坐落台北縣中和市○○段801 地號土地上
    如附圖C 部分所示2 層磚造房屋面積28.56 平方公尺拆除，
    並將土地返還予原告；(2)應將坐落同段803 地號土地上如附
    圖A 部分所示1 層磚造房屋面積24.31 平方公尺及B 部分所
    示2 層磚造房屋面積3.9 平方公尺拆除，並將土地返還予原
    告及全體共有人。被告乙○○(1)應將坐落台北縣中和市○○
    段803 地號土地上如附圖H 部分所示鐵皮房屋面積16.73 平
    方公尺拆除，並將土地返還予原告及全體共有人；(2)應將坐
    落同段801 地號土地上如附圖J部 分所示鐵皮房屋面積1.01
    平方公尺拆除，並將土地返還予原告；為有理由，應予准許
    。
七、兩造陳明願供擔保請准宣告假執行及免為假執行，經核均無
    不合，爰分別酌定相當擔保金額併准許之。
八、本件事證已臻明確，兩造其餘攻擊防禦方法及舉證，核與判
    決結果不生影響，爰不一一論述，併此敘明。
九、訴訟費用負擔之依據：民事訴訟法第78條、第85條第1 項但
    書。
中    華    民    國    95    年    8     月    10    日
                  民事第二庭    法  官  連士綱
以上正本係照原本作成
如對本判決上訴，須於判決送達後20日內向本院提出上訴狀
中    華    民    國    95    年    8     月    15    日
                                書記官  李宏明


司法院資訊處製作；財團法人民間司法改革基金會備份。
